Inventaris van het archief van de Nederlandse Spitsbergen Compagnie (Nespico), 1921 - 1948 (1958) (De Nederlandsche Bank)
Nationaal Archief, Den Haag
De Nederlandsche Bank NV (DNB)
Nederlandsche Bank
1643-1995
merendeel 1814-1980
P8
888.35 meter; 30862 inventarisnummers.
Normale geschreven, getypte en gedrukte documenten, geen bijzondere handschriften.
Nationaal Archief, Den Haag
Nederlandse Spitsbergen Compagnie (Nespico) (1921- 1948); DNB als liquidateur (1948-1958)
In de inventaris zijn stukken te vinden die van doen hebben met het financieel beheer, de opbouw en instandhouding van de Nederlandse Spitsbergen Compagnie (Nespico). Het merendeel van het archief bestaat uit verslagen en journaals.
Archiefvorming
Geschiedenis van de archiefvormer
De Nederlandsche Spitsbergen Compagnie (Nespico) wordt op 4 april 1921 opgericht te Rotterdam.
Doel is de exploitatie van steenkolenvelden, ertsbeddingen en andere mineralen, voorkomende in Spitsbergen, benevens alle handelszaken die daarmee in verband staan.
Het bestuur van de compagnie is opgedragen aan een Raad van Beheer welke worden benoemd door de algemene vergadering van aandeelhouders uit een bindende voordracht van de algemene vergadering van houders van preferente aandelen. De Raad van Beheer is in de ruimste zin belast met de leiding van alle zaken van de vennootschap. De dagelijkse leiding kan worden opgedragen aan een door de Raad van Beheer te benomen directie.
Na haar oprichting tracht Nespico binnen de kortst mogelijke tijd zonder veel beleid zoveel mogelijk kolen weg te halen. In het najaar van 1922 komt men tot de overtuiging dat men op deze manier niet door kan gaan. Naar aanleiding van deze constatering wordt door dhr. Van Lier in januari 1923 een uitvoerig rapport over de steenkolenontginning te Green Harbour uitgebracht, waarvan de kwintessens luidt dat, om de Nespico op den duur tot een behoorlijk renderend bedrijf te maken, eerst een periode van voorbereiding noodzakelijk is. De kolenwinning zal meer op het tweede plan komen te staan, en men moet zich er voornamelijk toe bepalen de mijn bedrijfsklaar te maken. Hiervoor heeft men belangrijk meer kapitaal nodig: ruim 3,5 miljoen. Dit plan Van Lier wordt begin 1923 door de Nespico als werkbasis aanvaard en is aanleiding tot de oprichting van de Commercieele Trust Maatschappij (CTM). Via de CTM stelt DNB een krediet van 4,5 miljoen ter beschikking van Nespico op onderpand van de 5 miljoen obligaties Spitsbergen die in verband daarmee gecreëerd worden. Ondanks een wijziging van het plan in het najaar van 1923 om kolen in de buitenlucht in plaats van ondergronds op te slaan, wat een kleine vermindering van onkosten met zich meebrengt, blijken de kosten zeer tegen te vallen. In april 1924 deelt Nespico plotseling mee dat het verleende krediet niet toereikend is, en een wijziging in het werkplan brengt in oktober van dat jaar nog meer kosten met zich mee. Er is nog een bedrag van in totaal bijna 3 miljoen gulden nodig. In januari 1925 is het belang van DNB in Nespico opgelopen tot fl. 13 miljoen. DNB verklaart zich in februari 1925 bereid mee te werken aan een reorganisatie van de Nespico, en daarmee ook tot het steken van nieuw geld in de onderneming. In 1927 moet de Compagnie haar aandelen van 1000 gulden per stuk afschrijven tot 50 gulden.
Vanaf 1925 worden met medewerking van DNB pogingen ondernomen tot verkoop van Nespico, waarna het bedrijf in juni 1932 wordt verkocht aan de Russische Staatskolentrust Arktikugol te Moskou, nadat deze in mei 1931 reeds het aandelenpakket in zijn bezit had gekregen. Het bedrijf wordt verkocht voor bijna 1,6 miljoen, waarvan bijna 2 ton contant wordt voldaan en voor het restant worden 9 wissels afgegeven. De eerste van de wissels vervalt 1 juli 1931, de laatste 1 juli 1941. Alle wissels worden prompt voldaan, met uitzondering van de laatste in verband met het uitbreken van de Tweede Wereldoorlog.
Na verkoop van het bedrijf is Nespico praktisch, echter niet officieel, in liquidatie. Op 14 mei 1948 wordt besloten tot ontbinding van de NV en tot benoeming van DNB tot liquidatrice. De laatste uitkering vindt plaats in 1949. De compagnie is per 18 juli 1950 opgeheven.
De administratie van Nespico is in 1940 verbrand.
De taken waren exploitatie van steenkolenvelden, ertsbeddingen en andere mineralen, voorkomende in Spitsbergen, benevens alle handelszaken die daarmee in verband stonden.
Geschiedenis van het archiefbeheer
Een groot deel van het archief is in 1940 in vlammen opgegaan. In 1948 heeft DNB in het kader van de liquidatie het resterende archief van Nespico overgenomen.
De verwerving van het archief
Het archief is krachtens bepalingen van de Archiefwet overgebracht.
Inhoud en structuur van het archief
07.02; 2.25
Selectie en vernietiging
Gedurende de bewerking is niet vernietigd
Ordening van het archief
De oude orde van dit archief is terug te vinden in een digitale dossierinventaris, die op zijn beurt is gebaseerd op een oudere papieren dossierinventaris, zie inv.nr. 3604
Aanwijzingen voor de gebruiker
Openbaarheidsbeperkingen
Deels openbaar, deels beperkt openbaar (B). Ontheffing mogelijk na schriftelijke toestemming van De Nederlandsche Bank N.V..
Materiële beperkingen
Aanvraaginstructie
Openbare archiefstukken kunnen online worden aangevraagd en gereserveerd. U kunt dit ook via de terminals in de studiezaal van het Nationaal Archief doen. Om te kunnen reserveren dient u de volgende stappen te volgen:
U maakt een profiel aan op www.gahetna.nl, en logt vervolgens in
Via de archiefinventaris (alleen de beschrijvingen met rode nummers) selecteert u het gewenste archiefstuk door op de knop 'Reserveren' te klikken
In het volgende scherm geeft u aan op welke dag u het archiefstuk wilt inzien
Indien u zich bevindt in de studiezaal en een tafelnummer heeft ontvangen kunt u dit nummer vermelden. Als u geen tafelnummer heeft kunt u tafelnummer 777 laten staan
Vervolgens bevestigt u uw reservering door deze te versturen.
Verwant materiaal
Beschikbaarheid van kopieën
Verwante archieven
Voor verlening van medewerking aan financiering en liquidatie van de N.V. Nederlandsche Spitsbergen Compagnie te Rotterdam, 1921 - 1973, zie archief Marx & Co’s Bank,
toegang 2.25.77.28
.
Beschrijving van de series en archiefbestanddelen
- Opbouw en instandhouding, ZB.; 16 bestanddelen
  - Statuten en wijzigingen van statuten, 1921 - 1942; 13274
  - Tekeningen van de mijn met zijn installaties, en overzichtskaart van de nederzetting te Green Harbour, 1921 en z.j.; 13393
  - Jaarverslag, 1922 - 1939; 16200
    Met hiaten
  - Krantenknipsels en ander documentair materiaal, 1923 - 1949; 13275
  - Maandrapporten inzake de geproduceerde hoeveelheid steenkool, 1923 - 1925; 13285
  - Verslagen van vergaderingen van directie en commissarissen, 1924 - 1941; 13286
  - Verslagen van vergaderingen van aandeelhouders, 1925 - 1948; 13276
  - Kopie van een bewijs van 20 aandelen van fl. 50, met dividendbewijzen, 1926; 13397
  - Afwikkeling van de liquidatie door DNB, 1948 mei - 1950; 13354
    Met financieel-administratieve bescheiden vanaf 1940
  - Financieel beheer, ZB.03.; 7 bestanddelen
    - Accountantsrapporten inzake begroting en balans, 1922 - 1925; 13277
    - Grootboek, 1939 mei - 1949; 13282; 1 band
    - Jaarrekening, 1939 mei - 1948 apr.; 13283; 1 band
    - Journaal, 1939 mei - 1948 apr.; 13279; 1 band
    - Kasboek, 1939 mei - 1949; 13280; 1 band
    - Rekening-courantboek, 1939 mei - 1949; 13281; 1 band
    - Journaal, 1948 mei - 1958; 13284